臺灣高等法院高雄分院刑事判決　　　　94年度交上訴字第58號
上　訴　人　臺灣高雄地方法院檢察署檢察官
被　　　告　乙○○
　　　　　　　　　　現另案於臺灣高雄監獄執行中
上列上訴人因被告違反公共危險案件，不服臺灣高雄地方法院94
年度交訴字第77號中華民國94年7 月29日第一審判決（起訴案號
：臺灣高雄地方法院檢察署94年度偵緝字第982 號），提起上訴
，本院判決如下：
    主  文
上訴駁回。
    理  由
一、公訴意旨略以：被告乙○○於民國93年12月6 日上午11時50
    分許，駕駛車牌號碼P4-4865 號自用小貨車，行經高雄縣岡
    山鎮○○○路與仁壽路交岔路口時，不慎擦撞被害人甲○○
    所騎乘之車牌號碼GJ7-096 號重型機車，致被害人甲○○於
    機車倒地後受有頭部外傷併腦震盪之傷害（過失傷害部分未
    據告訴）。詎被告於駕駛自用小貨車肇致被害人甲○○受有
    上開傷害後，雖經路人告知而返回現場查看被害人甲○○傷
    勢，惟竟未留於現場處理，亦未報警將傷者送醫救治，而離
    開現場故意逃逸。嗣經員警依據路人提供之車牌號碼，始循
    線查獲上情。因認被告涉有刑法第185 條之4 之肇事逃逸罪
    嫌云云。
二、按犯罪事實應依證據認定之，無證據不得認定其犯罪事實；
    又不能證明被告犯罪，應諭知無罪之判決，刑事訴訟法第15
    4 條第2 項、第301 條第1 項前段分別定有明文。另按刑事
    訴訟法上所謂認定犯罪事實之證據，係指足以認定被告確有
    犯罪行為之積極證據而言，如未能發現相當證據或證據不足
    以證明，自不能以推測或擬制之方法，以為裁判基礎（最高
    法院29年上字第3105號及40年台上字第86號判例參照）；而
    認定不利於被告之事實，須依積極證據，苟積極證據不足為
    不利被告之認定時，即應為有利於被告之認定，更不必有何
    有利之證據（最高法院30年上字第816 號判例參照）。若證
    據資料在經驗科學上或論理法則上尚有對被告較為有利之存
    疑，而無從依其他客觀方法排除此項合理之可疑，即不得以
    此資料作為斷罪之基礎，且刑事訴訟制度受「倘有懷疑，則
    從被告之利益為解釋」、「被告應被推定為無罪」之原則所
    支配，故得為訴訟上之證明者，無論為直接或間接證據，須
    客觀上於一般人均不致有所懷疑而達於確信之程度者，始可
    據為有罪之認定，倘其證明尚未達於「確信」之程度，而有
    合理可疑存在時，即難據以為被告不利認定，換言之，在法
    律判斷上，即不能為被告有罪之認定。
三、本件公訴人認被告涉有上開肇事逃逸罪嫌，係以：(一)被告於
    警詢、偵查中之部分自白。(二)證人即被害人甲○○於警詢、
    偵訊中之證詞。(三)國軍岡山醫院疾病診斷證明書、道路交通
    事故現場圖、調查報告表、和解書各1 份及現場照片8 張。
    (四)員警趙啟志之職務報告書，為其主要論據。惟訊據被告堅
    決否認有肇事逃逸犯行，辯稱：「當時伊不知道有擦撞到甲
    ○○，是有人騎機車追到伊後，告訴伊發生車禍，伊才知道
    肇事，並回到現場，協助救護人員把甲○○送上救護車，才
    離開現場；伊駕駛的小貨車有10多年的車齡，很舊且是柴油
    車，本身震動就很厲害，引擎聲音也很大，甲○○撞到伊小
    貨車右後方擋泥板，伊並沒有感覺」等語。
四、經查：
  (一)被告及檢察官迄本院言詞辯論終結前，就被害人甲○○於警
    詢、偵訊之陳述，及員警趙啟志之職務報告書，均未爭執其
    證據能力；且被告於原審亦明示同意可供為證據（見原審卷
    第42頁）；又依上開陳述、職務報告書作成時之情況，亦無
    何不適當之情形。是依刑事訴訟法第159 條之5 第1 項規定
    ，被害人甲○○於警詢、偵訊之陳述，及員警趙啟志之職務
    報告書，均具證據能力。
  (二)按「行為非出於故意或過失者，不罰。」、「行為人對於構
    成犯罪之事實，明知並有意使其發生者，為故意。行為人對
    於構成犯罪之事實，預見其發生而其發生並不違背其本意者
    ，以故意論。」，刑法第12條第1 項、第13條分別定有明文
    。又刑法第185 條之4 之肇事逃逸罪，係處罰故意行為，是
    行為人是否有肇事逃逸犯行，自應以行為人是已知其駕駛之
    動力交通工具肇事後，仍為逃逸之行為為斷。
  (三)本件事故發生後，被害人甲○○之上開機車前擋泥板（非為
    鐵製等金屬材質）下半部毀損，其他部位則未見有明顯毀損
    痕跡，有機車毀損相片多幀在卷可憑（見警卷第9 、10頁）
    ，而因警察機關未對被告駕駛之上開小貨車為採證，致無法
    確定二車撞擊位置，及上開小貨車毀損之情形。惟依卷附道
    路交通事故現場圖（見警卷第11頁）所載，被害人甲○○行
    駛方向為沿高雄縣岡山鎮○○○路由西往東方向，被告行駛
    方向則為沿仁壽路由北往南方向，及被告上開所辯：「甲○
    ○的機車撞到伊小貨車右後方擋泥板」等語，再對照被害人
    甲○○之機車車頭毀損情形，應認本件事故係被告小貨車右
    後方擋泥板與被害人甲○○之機車車頭發生擦撞；又依被告
    於原審供稱：「當時伊闖紅燈過去，被害人的車撞到伊，但
    伊沒有感覺」等語（見原審卷第67頁），並衡諸一般闖紅燈
    通過路口之行車態樣，應是速度較快、急欲通過路口，顯見
    被告經過上開路口是處於急亂狀態下；再者，上開小貨車係
    於80年間出廠（年份：1991），有車籍作業系統查詢認可資
    料1 紙在卷可稽（見警卷第16頁），距本件案發時間已有13
    年車齡，車輛已屬老舊，行駛中震動及機械聲音自然較大。
    則在被告小貨車與被害人甲○○之機車擦撞點為小貨車右後
    方擋泥板，且被害人甲○○之機車前擋泥板為易碎之非金屬
    材質，及被告係在急亂中闖紅燈穿越路口，又所駕駛之小貨
    車老舊、震動大、噪音大等情況下，致被告未能查覺所駕駛
    之小貨右後方擋泥板已與被害人甲○○之機車車頭發生擦撞
    事故，自有可能。
  (四)被告於本件事故發生，為不知名之機車騎士追及後，即返回
    本件事故現場，並協助救護人員將被害人甲○○抬上擔架一
    節，為被告所自承（見警卷第1 頁背面、第2 頁，原審卷第
    69、70頁），並經證人即高雄縣政府消防局路竹分隊職員賴
    宏澤於原審證稱：「伊到達現場時，肇事者有在現場，伊放
    擔架在地上的時候，肇事者有幫忙攙扶被害人，由伊將被害
    人放在擔架上，再送上救護車；肇事者應該是在伊將擔架放
    上救護車時才離開」等語在卷（見原審卷第59、61頁）。此
    雖為事故發生後，被告就事故處理之情形，惟依此衡諸常情
    加以推斷，被告若於本件事故發生時，即有逃逸以避免刑責
    之意，自可於不知名之機車騎士追及時，否認曾肇致本件事
    故，又豈會重返事故現場，並有幫忙救護被害人甲○○之行
    為。則被告上開不知有肇致本件事故之辯解，自屬合理可信
    。至於被告未詢問救護人員欲將被害人甲○○送往何醫院，
    或未陪同被害人甲○○至醫院就醫，即於被害人甲○○被送
    上救護車後離去，均與被告是否於本件事故發生之時，即知
    有車禍事故，仍故意逃逸無涉，自尚不足依此為被告不利之
    認定。
  (五)按刑法第185 條之4 之肇事逃逸罪，立法目的為「維護交通
    安全，加強救護，減少被害人之死傷，促使駕駛人於肇事後
    ，能對被害人即時救護」，與刑法第62條自首規定之目的及
    要件不同，自不以行為人於肇事後須主動報警並表示本身即
    為肇事者，或提供個人資料憑供日後查證為必要。則縱被告
    於幫助救護被害人甲○○後，未待員警到場處理即先行離去
    ，亦與肇事逃逸罪之立法目的無違，尚不得依此為被告不利
    之認定。
  (六)公訴人以被告及被害人甲○○於警詢、偵查中之供（陳）述
    ，及員警趙啟志之職務報告書，供為被告有肇事逃逸罪嫌之
    認定。然被告於警詢、偵訊係分別供稱：「是經路人追攔，
    伊才知道有機車撞到伊的貨車」、「是她來撞伊車尾，伊當
    時並不知道，但有位機車騎追上來向伊說」等語（見警卷第
    1 頁背面，94偵緝982 號卷第17頁），並未自白有肇事逃逸
    犯行；且被害人甲○○於警詢、偵訊所陳，均係有關本件事
    故發生之過程（見警卷第3 、4 頁，94偵1538號卷第14頁）
    ，並非指述被告於本件事故發生之時，即知有事故，仍故意
    為逃逸行為；又員警趙啟志之職務報告書（見94偵1538號卷
    第32頁），係員警趙啟志於本件車禍事故發生後，至事故現
    場處理所見之情形，亦無法證明被告係明知有本件事故，仍
    故意逃逸。是公訴人所舉上開事證，均不足以證明被告有肇
    事逃逸罪嫌。
  (七)綜上所述，被告上開辯解，既屬合理可信，且公訴人就被告
    所涉肇事逃逸犯嫌，亦難認業已舉證達令人信實無疑之程度
    。此外，復查無其他積極證據足資認定被告有何公訴人所指
    肇事逃逸罪嫌，依上開法條規定及說明，自應為被告無罪之
    諭知。
五、原審因而認被告犯罪無法證明，而為無罪之諭知，認事用法
    並無違誤。檢察官上訴意旨，仍執「被害人甲○○機車車頭
    毀損甚為嚴重，被告復未待員警前往處理即再次自行駕車離
    去，又肇事逃逸罪本質上為不作為犯，只要符合不靜待調查
    、不盡其監控義務的不作為，肇事者只要一離開殘破的車禍
    現場，不主動參與肇事責任之調查，即屬肇事逃逸」等語，
    指摘原判決不當，應認上訴無理由，應予駁回。
六、適用之法律：刑事訴訟法第368 條。
本案經檢察官姜麗儒到庭執行職務。
中　　華　　民　　國　　94　　年　　11　　月　　4 　　日
                  刑事第七庭    審判長法  官  莊飛宗
                                      法  官  黃憲文
                                      法  官  曾逸誠
以上正本證明與原本無異。
如不服本判決應於收受本判決後10日內向本院提出上訴書狀，其
未敘述上訴理由者，並得於提起上訴後10日內向本院補提理由書
狀（均須按他造當事人之人數附繕本）「切勿逕送上級法院」。
中　　華　　民　　國　　94　　年　　11　　月　　4 　　日
　　　　　　　　　　　　　　　　　　　書記官  郭蘭蕙
